【裁判字號】    99,訴,2794
【裁判日期】    990928
【裁判案由】    確認買賣關係不存在等
【裁判全文】
臺灣臺北地方法院民事判決              99年度訴字第2794號
原      告  華南商業銀行股份有限公司
法定代理人  王濬智
訴訟代理人  侯水深律師
            林忠儀律師
被      告  徐寧
            艾潔
上列當事人間確認買賣關係不存在等事件，本院於民國99年9月
15日言詞辯論終結，判決如下：
    主  文
被告徐寧與被告艾潔間就附表所示之土地及建物，所為之買賣契
約及所有權移轉契約應予撤銷。
被告艾潔應將附表所示之土地及建物，經臺北縣新店地政事務所
於民國九十八年七月二十二日以買賣為登記原因所為之所有權移
轉登記予以塗銷。
原告其餘之訴駁回。
訴訟費用由被告連帶負擔二分之一，餘由原告負擔。
    事實及理由
一、原告起訴主張：
  (一)先位之訴：
    微寧科技股份有限公司（下稱微寧公司）及勳碩電子股份有
    限公司（下稱勳碩公司）分別於民國97年10月15日、97年3
    月21日，邀同朱建勳（被告徐寧之配偶）、徐守恒（被告徐
    寧之父）、被告徐寧為連帶保證人，陸續向原告借款。另被
    告徐寧亦於96年1月24日，邀同朱建勳為保證人，向原告辦
    理借款。詎微寧公司自98年8月22日起，即未依約繳納本息
    ，勳碩公司則僅繳納本息至98年9月21日止，且經臺灣票據
    交換所於98年10月16日公告為拒絕往來戶，被告徐寧亦僅繳
    納本息至98年9月14日止。原告陸續對被告徐寧等人催討，
    渠等均置之不理，原告乃分別起訴請求，由鈞院以99年度審
    重訴字第171號判決微寧公司、朱建勳、被告徐寧、徐守恒
    應連帶給付原告新臺幣（下同）22,487,992元及相關利息、
    違約金確定，以99年度審訴字第858號判決勳碩公司、朱建
    勳、被告徐寧、徐守恒應連帶給付原告2,499,998元及相關
    利息、違約金確定，以99年度審重訴字第170號判決被告徐
    寧、朱建勳應連帶給付原告6,741,444元及相關利息、違約
    金確定。微寧公司及勳碩公司向原告辦理授信借款時，均係
    由被告徐寧擔任董事長而為對保手續，嗣後該2公司發生財
    務困難而無力繳納本息時，其董事長仍尚由被告徐寧所擔任
    ，被告徐寧就此2家公司之財務運作狀況顯然知悉，惟被告
    徐寧知悉主債務人財務狀況惡化，即將失去給付能力，且明
    知自己名下財產，縱加計如附表所示之土地及建物，尚不足
    清償上開連帶保證、借款債務，竟將其所有如附表所示之土
    地及建物，於98年7月22日經臺北縣新店地政事務所（下稱
    新店地政）以買賣為登記原因，將所有權移轉登記予被告艾
    潔（被告徐寧之母），意圖藉以脫免財產遭原告聲請強制執
    行，惟被告2人間並無訂立買賣契約及所有權移轉契約之真
    意，且渠等所為違反善良風俗，依民法第87條第1項前段、
    第72條規定應為無效。又該等法律關係既不存在，被告徐寧
    本得依民法第767條規定，請求被告艾潔塗銷登記，被告徐
    寧怠於行使權利，原告本於債權人之地位，為保全債權，爰
    依民法第242條，代位被告徐寧請求塗銷。並聲明：(1)確認
    被告徐寧、艾潔間就附表所示之土地及建物，所為之買賣契
    約及所有權移轉契約均不存在。(2)被告艾潔應將附表所示之
    土地及建物，經新店地政於98年7月22日以買賣為登記原因
    所為之所有權移轉登記予以塗銷。
  (二)備位之訴：
    縱被告間之買賣契約關係為真正，然渠等間之有償行為有害
    及原告之債權，且被告均知悉該等情事，依民法第244條第2
    項規定，原告得請求撤銷被告間之買賣契約及所有權移轉契
    約，並依民法第244條第4項規定，聲請被告艾潔將附表所示
    之土地及建物回復原狀為被告徐寧所有。並聲明：如主文第
    1、2項所示。
二、被告之抗辯：
  (一)被告徐寧於94年11月至98年4月間陸續向被告艾潔借貸510萬
    元，借貸時被告徐寧同意若無法償還該款項，將以如附表所
    示之土地及建物抵償債務。98年6月間，被告艾潔認為被告
    徐寧已向其借貸高達510萬元卻無法償還，要求被告徐寧將
    如附表所示之土地及建物轉讓抵償債務，經多次協商98年6
    月15日被告徐寧同意以380萬元之價轉讓於被告艾潔，是被
    告艾潔與被告徐寧之買賣係屬真實，並非虛偽而為通謀意思
    表示。
  (二)被告徐寧係向被告艾潔借貸，而被告艾潔委由徐守恒（被告
    艾潔之配偶）前往銀行辦理匯款手續，而非被告徐寧向徐守
    恒借貸，原告顯有誤會。
  (三)被告間所償還之債權額達380萬元，顯高於如附表所示土地
    及建物之價值，參照最高法院判例意旨，限於代償物之價值
    較高於債權額，有損害債權人之權利時，而受益人於受益時
    亦明知該情為限，得以行使前揭民法第244條第2項之撤銷權
    ，本件債權額高於代償物之價值，並無損害債權人之權利，
    應駁回原告之訴。並聲明：原告之訴駁回。
四、兩造不爭執之事實：
  (一)微寧公司及勳碩電子分別於97年間，邀同朱建勳、徐守恒、
    被告徐寧為連帶保證人，陸續向原告借款，被告徐寧亦於96
    年間，邀同朱建勳為保證人，向原告辦理借款。詎微寧公司
    、勳碩公司、被告徐寧未依約繳款，原告分別起訴請求，由
    本院以99年度審重訴字第171號判決微寧公司、朱建勳、被
    告徐寧、徐守恒應連帶給付原告22,487,992元及相關利息、
    違約金確定，以99年度審訴字第858號判決勳碩公司、朱建
    勳、被告徐寧、徐守恒應連帶給付原告2,499,998元及相關
    利息、違約金確定，以99年度審重訴字第170號判決被告徐
    寧、朱建勳應連帶給付原告6,741,444元及相關利息、違約
    金確定。
  (二)被告徐寧將其所有如附表所示之土地及建物，於98年7月22
    日經新店地政以買賣為登記原因，將所有權移轉登記予被告
    艾潔。
五、本件應探究者為：被告2人間就附表所示之土地及建物所為
    之買賣契約及所有權移轉契約，是否為通謀虛偽意思表示？
    是否違反善良風俗？是否有損害於債權人之權利？茲析述如
    下：
  (一)按第三人主張表意人與相對人通謀而為虛偽意思表示者，該
    第三人應負舉證之責（最高法院48年台上字第29號判例參照
    ）。原告雖主張：被告2人間所為之買賣契約暨所有權移轉
    契約，係基於通謀虛偽意思表示，為使被告徐寧脫免強制執
    行，形式上將如附表所示之不動產以買賣方式，使被告艾潔
    取得所有權，惟被告2人間並無訂立買賣契約及所有權移轉
    契約之真意等語，然為被告所否認，而原告亦未提出任何證
    據以證明「被告2人間雙方故意為不符真意之表示」，是依
    舉證責任分配之法則，原告就此主張並非可採。
  (二)次按民法第72條所謂法律行為有背於善良風俗者，乃指法律
    行為本身違反社會道德觀念而言（最高法院69年台上字第26
    03號判例參照），被告2人間就附表所示之土地及建物訂立
    買賣契約及所有權移轉契約，與社會道德觀念無涉，不生是
    否違反善良風俗問題，是原告主張被告2人間訂立之買賣契
    約及所有權移轉契約有背於善良風俗，顯屬無稽。
  (三)再按債務人所為之有償行為，於行為時明知有損害於債權人
    之權利者，以受益人於受益時亦知其情事者為限，債權人得
    聲請法院撤銷之，民法第244條第2項定有明文。又在代物清
    償，如代償物之價值較債權額為高，有損害於債權人之權利
    時，而受益人於受益時方知其情事者，即有民法第244條第2
    項之適用（最高法院55年台上字第2839號判例參照）。經查
    ：
  1.由本院99年度審重訴字第171號、99年度審訴字第858號、99
    年度審重訴字第170號確定判決內容可知，被告徐寧之借款
    債務、保證債務達約3,172萬元，又依財政部臺北市國稅局
    財產歸屬資料清單、綜合所得稅各類所得資料清單所示（見
    卷第57至59頁），被告徐寧於97年度之所得共為501,555元
    ，名下資產價值約438萬元，是被告徐寧於98年7月間將附表
    所示土地及建物之所有權移轉登記予被告艾潔時，其顯無足
    以清償對原告3,172萬元借款債務、保證債務之資力，甚為
    明確。
  2.依被告提出之土地房屋買賣契約書所示（見卷第80至83頁）
    ，被告2人買賣如附表所示土地及建物之價金為380萬元，與
    原告於起訴狀所陳之市價3,844,800元大致相當（見卷第2頁
    背面）。又被告2人於該買賣契約第3條所約定之付款方法，
    係以被告徐寧98年3月25日、98年3月26日之250萬元債務抵
    充，其餘130萬元則由被告艾潔清償被告徐寧之130萬元銀行
    貸款本息，惟自被告提出之98年3月25日100萬元、98年3月
    26 日150萬元匯款申請書觀之（見卷第86、87頁），匯款人
    為徐守恒，收款人則為微寧公司，是該買賣契約第3條所載
    作為抵充之98年3月25日、98年3月26日250萬元債務，顯存
    在於徐守恒與微寧公司間，而非被告2人之間。被告固辯稱
    ：係被告艾潔委由徐守恒前往銀行辦理匯款手續，被告艾潔
    方為借款人等語，但縱委任他人辦理匯款，其匯款單上之匯
    款人亦會記載委任人之名，而非記載受任人之名，以明匯款
    人、受款人間之權利義務關係，故被告於此所辯，誠與常情
    有違而不足採。況且公司與公司董事長在法律上乃不同之權
    利主體，由前揭匯款單可知受款人係微寧公司，負有債務者
    亦應為微寧公司，被告徐寧卻逕以微寧公司之債務作為自己
    之債務來抵充與被告艾潔間之買賣價金，實質上即係以不相
    當之對價出賣如附表所示之土地及建物，並致自身責任財產
    減少，自堪認有害於債權人之權利。再者，被告徐寧為微寧
    公司董事長，徐守恒係微寧公司董事，而被告艾潔乃被告徐
    寧之母、徐守恒之配偶，有戶籍謄本可考（見卷第75、76頁
    ），誼屬至親，且被告艾潔本身亦為微寧公司股東（持股14
    萬股，占股份總數百分之7），有微寧公司股東名簿可佐（
    見卷第112頁），是被告艾潔就微寧公司、被告徐寧已無力
    清償債務，將附表所示之土地及建物移轉登記予自己名下有
    害於債權人之權利等情應有所知悉，亦足堪認定。
六、綜上，被告2人間就附表所示之土地及建物所為之買賣契約
    及所有權移轉契約，並無證據可認係基於被告2人間之通謀
    虛偽意思表示，亦未有何違反善良風俗之處，惟被告徐寧實
    質上並未以相當之對價將附表所示之土地及建物出售予被告
    艾潔，自有有損害於債權人之權利，此情亦為被告艾潔所知
    悉。從而，原告於備位之訴依民法第244條第2項規定，訴請
    撤銷被告2人間就附表所示之土地及建物所為之買賣契約及
    所有權移轉契約，另依民法第244條第4項規定，訴請被告艾
    潔將附表所示之土地及建物，經新店地政於98年7月22日以
    買賣為登記原因所為之所有權移轉登記予以塗銷，洵屬有據
    ，應予准許，至原告於先位之訴所為主張，則無理由，故予
    駁回。
七、本件事證已臻明確，被告聲請傳喚證人林偉亮，核無必要，
    爰予駁回。兩造其餘攻防方法及所提證據，亦經審酌，核與
    本件判決結果無影響，爰不逐一論述，併此敘明。
八、據上論結，本件原告之訴一部為理由，一部為無理由，依民
    事訴訟法第79條、第85條第2項，判決如主文。
中    華    民    國    99    年    9     月    28    日
                  民事第六庭  法  官  張文毓
以上正本係照原本作成。
如不服本判決，應於送達後20日內向本院提出上訴狀（須附繕本
）。
中    華    民    國    99    年    9     月    28    日
                              書記官  賴敏慧
附表：
1.臺北縣新店市○○段2782建號房屋（門牌號碼：臺北縣新店市
  ○○路○段201號14樓之1），權利範圍全部。
2.臺北縣新店市○○段49地號土地（地目建、面積3913.93平方
  公尺），權利範圍10000分之12。

司法院資訊處製作；財團法人民間司法改革基金會備份。
